臺灣高等法院刑事判決　　　　　　　　　　　　　　　九十三年度上訴字第五九號
　　上　訴　人　臺灣基隆地方法院檢察署檢察官
　　上　訴　人
　　即　被　告　丁○○
　　選任辯護人　鍾賢斌律師
　　選任辯護人　吳奎新律師
　　被　　　告　丙○○
右上訴人因侵占等案件，不服臺灣基隆地方法院九十二年度訴字第四一八號，中華民
國九十二年十一月五日第一審判決（起訴案號：臺灣基隆地方法院檢察署九十二年度
偵字第一三九○號、九十二度偵緝字第一五四號），提起上訴，本院判決如左：
    主  文
上訴駁回。
丁○○緩刑伍年。
    事實及理由
甲、被告丁○○部分：
一、本案經本院審理結果，認第一審判決以上訴人即被告丁○○係犯刑法第三百三十
    六條第二項之業務侵占罪，並審酌被告丁○○係從事仲介房屋買賣業之人，明知
    其代告訴人甲○○收取之出售房地所得款項，應償還甲○○積欠之貸款，並辦理
    塗銷抵押權後，交予買受人乙○○，竟利用告訴人甲○○之充分授權及疏未注意
    房屋出售情形之機會，將繳納稅賦及扣除應得報酬外所賣得款項約三百多萬元全
    數侵占入己，嚴重損及告訴人之財產法益，惡性非輕，且迄今未與告訴人達成和
    解，仍有二百一十三萬九千元之貸款未清償（參本院卷附臺北國際商業銀行單筆
    放款繳息狀況查詢單），及其犯後一再飾詞卸責，迄言詞辯論終結前始坦承犯行
    等一切情狀，認公訴人當庭求處被告丁○○一年六月之有期徒刑，尚屬適當，判
    處被告丁○○有期徒刑一年六月；認事用法及量刑均無不當，應予維持，並引用
    第一審判決書記載之事實、證據及理由（如附件原審判決書被告丁○○部分）。
二、本案事證已明，被告丁○○上訴並稱原審量刑過重，而指摘原判決不當，為無理
    由，應予駁回。
三、查被告丁○○未曾受有期徒刑以上刑之宣告，有本院被告全國前案紀錄表卷可參
    ，此次事後已與告訴人和解，承諾攤還該房地之銀行貸款，並提供土地供告訴人
    乙○○設定抵押以資保障，有土地登記簿謄本附卷可稽，經此教訓當知警惕，應
    無再犯之虞，為冀被告履行承諾，本院認被告丁○○所受宣告之刑以不執行為適
    當，爰並諭知緩刑伍年以勵自新。
乙、被告丙○○部分：
一、本案經本院審理結果，認第一審判決以不能證明被告丙○○犯罪，對被告丙○○
    為無罪之諭知，核無不當，應予維持，並引用第一審判決書記載之證據及理由（
    如附件原審判決書被告丙○○部分）。
二、檢察官據被害人乙○○具狀請求上訴意旨略以：被告丙○○受告訴人乙○○所託
    辦理房屋及建物過戶事宜，與同案被告丁○○共同基於意圖自己及他人不法所有
    之犯意聯絡，於八十六年十月一日，違背委任，明知受託建物及土地上尚設有抵
    押權，竟刻意隱暪，未將抵押權未塗銷一事，告知告訴人乙○○，僅將所有權狀
    及一些收據交給告訴人乙○○，並要告訴人乙○○將購屋尾款新臺幣（下同）三
    百萬元交給同案被告丁○○，且於告訴人乙○○問其：「這樣清楚了嗎？」時，
    告訴告訴人乙○○說：「清楚了。」，違背受委任之義務，致告訴人乙○○受有
    三百六十萬元之損害，被告涉犯刑法第三百三十六條第二項之業務侵占罪及三百
    四十二條第一項之背信罪，原審竟判決被告丙○○無罪，實難令人甘服，因之請
    求本檢察官就被告丙○○被判無罪部分上訴，經核尚非顯無理由云云。
三、經查：
（一）被告丙○○僅收受告發人乙○○交付之五萬元款項，其餘款項皆係由同案被告
      丁○○收受，有同案被告丁○○與告發人乙○○簽訂之不動產買賣契約書後附
      之交款備忘錄在卷可稽。被告丙○○對於同案被告丁○○於收受買方乙○○所
      交付之款項後，未代告訴人甲○○清償系爭房地之抵押貸款，且將該款項全數
      侵占入己等事，均不知情，亦未花用丁○○侵占之款項等情，已據證人即同案
      被告丁○○證述在卷（見原審九十二年十月二十二日審判筆錄）。足見被告丙○○與同案被告丁○○並無業務侵占之共同犯意聯絡或行為分擔，且主觀上亦
      未存有為自己或第三人不法所有之意圖。
（二）前揭房地係於八十六年九月二十三日完成所有權移轉登記，斯時告發人乙○○
      僅繳納六十萬元款項，並未付清所有買賣款項，被告丙○○自無從塗銷該房地
      之抵押權，故實無從以被告丙○○於辦理所有權移轉登記時，未併將抵押權塗
      銷，即認被告丙○○有背信犯行。
（三）被告丙○○僅負有於賣方即告訴人甲○○交付證件之日起七日內申請移轉登記
      所有權之義務，至於系爭房地上若設有抵押權，則應由賣方甲○○負責於尾款
      付清以前速予理清，並不在被告丙○○依買賣雙方前揭契約受託之範圍內。
（四）至於被告丙○○於買受人乙○○交付尾款時，雖未告知乙○○系爭房地抵押權
      未塗銷一事，然塗銷抵押權既不在被告丙○○契約之受託範圍內，被告丙○○
      本不負告知之作為義務。且告發人乙○○既自承其於簽約時即已知悉系爭房地
      上有三百萬元抵押權一事（見偵查卷第二頁刑事告訴狀），則其於交付尾款時
      ，對於系爭房地上之抵押權因尾款未付清而無從塗銷等情應可推知，故被告丙○○未積極將上情告知買受人，與背信罪要件，尚屬有間。
四、原判決以不能證明被告丙○○犯罪而為無罪之諭知，並無不合，檢察官上訴意旨
    仍執前詞指摘原判決不當，為無理由，應予駁回。
據上論斷，應依刑事訴訟法第三百七十三條、第三百六十八條，刑法第七十四條第一
款，判決如主文。
本案經檢察官朱兆民到庭執行職務。
中　　　華　　　民　　　國　　九十三　　年　　　五　　　月　　　四　　　日
                              臺灣高等法院刑事第八庭
                                  審判長法  官  陳  祐  治
                                        法  官  陳  晴  教
                                        法  官  王  炳  梁
右正本證明與原本無異。
不得上訴。
                                        書記官  潘　大　鵬
中　　　華　　　民　　　國　　九十三　　年　　　五　　　月　　　五　　　日
附錄本案論罪科刑法條全文：
刑法第三百三十六條第二項
對於業務上所持有之物，犯前條第一項之罪者，處六月以上五年以下有期徒刑，得併
科三千元以下罰金。
附件：
臺灣基隆地方法院刑事判決　　　　　　　　　　　　  九十二年度訴字第四一八號
    公  訴  人  臺灣基隆地方法院檢察署檢察官
    被      告  丁○○  男  四十六歲（民國○○○年○○月○日生）
                        住臺北市○○路八四一巷二六弄三號
                        居臺北市○○○路○段一一三巷七弄三號三樓
                        身分證統一編號：Ｒ一三六六一二一號
                丙○○  男  四十二歲（民國○○年○月○○日生）
                        住基隆市○○○路六五號三樓
                        居基隆市○○街五一之五號
                        身分證統一編號：Ｃ一二五三六二號
右列被告等因侵占案件，經檢察官提起公訴（九十二年度偵字第一三九○號、九十二
度偵緝字第一五四號），本院判決如左：
    主      文
丁○○連續意圖為自己不法之所有，而侵占對於業務上所持有之物，處有期徒刑壹年
陸月。
丙○○無罪。
    事      實
一、丁○○係設在門牌號碼基隆市○○區○○街一○二號之喬立房屋仲介有限公司（
    下稱喬立公司）負責人，為從事仲介房屋買賣業之人。緣甲○○（原名陳甲○○
    ）於八十六年間，將其所有坐落基隆市○○區○○段五堵北小段六四五地號上，
    門牌號碼為基隆市○○區○○街二七號四樓，已向臺北國際商業銀行股份有限公
    司（下稱臺北國際商業銀行）貸款新臺幣（下同）三百萬元，並設有最高限額抵
    押權三百六十萬元之房屋暨該房屋坐落前揭土地之應有部分（下稱系爭房地），
    委任喬立公司丁○○代為出售及清償貸款事宜，甲○○除交付丁○○身分證及印
    鑑章外，並與丁○○約定：出售價格不得低於三百萬元，並以賣得價金之百分之
    三作為丁○○之酬勞。嗣乙○○經由丁○○之介紹，欲購買系爭房地，丁○○乃
    於八十六年九月一日，代理甲○○與乙○○簽訂系爭房地不動產買賣契約書，約
    定買賣總價為三百六十萬元，共分三次付款，第一次於簽約時給付五十五萬元，
    第二次於稅單核發後給付五萬元，第三次則給付三百萬元。劉雅惠與丁○○簽訂
    前揭契約後，即依約交付丁○○五十五萬元價金，並陸續於八十六年十月一日、
    同年十一月三日、十一月五日各交付丁○○一百萬元。詎丁○○明知其係甲○○
    之代理人，基於業務上之關係所持有之前揭三百五十五元款項係屬甲○○所有，
    應負責代甲○○清償系爭房地之貸款，並將剩餘款項扣除其應得之前揭報酬後交
    付甲○○，竟基於意圖為自己不法所有之概括犯意，於分次收受前揭款項後，僅
    分別於八十六年九月二日、同年十月七日、同年十一月十四日，各代甲○○向臺
    北銀行清償十五萬三千四百六十二元、二萬五千九百零八元及五萬零一百三十一
    元，計二十二萬九千五百零一元之部分貸款，而先後多次將前揭收受並扣除各次
    代償金額後之其餘款項全數侵占入己（扣除其應得之百分三酬勞及清償之款項，
    其侵占之款項為三百二十一萬三千九百九十九元），陸續持以投資房屋買賣而花
    用殆盡。嗣因系爭房地於九十二年一月二十三日遭臺北銀行聲請查封，甲○○及
    乙○○始知悉上情。
二、案經被害人甲○○告訴及乙○○告發由臺灣基隆地方法院檢察署檢察官偵查起訴
    。
    理      由
壹、被告丁○○部分：
一、右揭事實，業據被告丁○○坦承不諱，核與告訴人即證人甲○○於偵查中指述及
    本院證述：其係將身分證及印鑑章交付丁○○，全權委託丁○○處理系爭房地買
    賣及清償貨款之事宜，並約定售得款項不得低於系爭房地設定之三百萬元抵押債
    務，惟丁○○於出售系爭房地後並未將賣得款項交付，亦未塗銷該房地上之抵押
    權等語；告發人即證人乙○○（本案被告丁○○業務侵占之直接被害人係甲○○
    ，非乙○○，故乙○○僅係告發人，而非告訴人）於偵查中指訴及本院證述：
    其係經由喬立公司之仲介，於八十六年九月一日，以三百六十萬元之價格買受系
    爭房地，並已將價金悉數交付被告丁○○，然系爭房地於九十二年一月二十三日
    遭臺北國際商業銀行查封時，其始知系爭房地抵押權尚未塗銷等情節相符，並經
    證人即陪同乙○○與被告丁○○簽約之前夫王清正證述屬實，且有不動產買賣契
    約書暨後附之交款備忘錄（見偵查卷第五至十頁）、系爭房地土地與建物不動產
    登記謄本（見偵查卷第十八至二十一頁）及臺北國際商業銀行基隆分行九十二年
    十月十六日北商銀基隆（○九二）字第○○二一四號函暨函附該銀行單筆放款繳
    息狀況查詢單各一份在卷可資佐證。至告訴人即證人甲○○雖於本院證稱：其與
    被告丁○○並未約定報酬，然被告丁○○係仲介業者，與甲○○間並無親戚或朋
    友關係，其受託處理事務，衡情自會約定收取報酬，且以賣價百分之三作為報酬
    ，亦未悖仲介業收取報酬之標準，故甲○○證稱並未與被告丁○○約定報酬云云
    ，自不足採，應以被告丁○○之自白為可採。復按侵占罪為即成犯，於持有人將
    持有他人之物變易為所有之意思時，即行成立（最高法院六十七年臺上字第二六
    六二號判例意旨參照），是依前揭臺北國際商業銀行單筆放款繳息狀況查詢單所
    示，被告丁○○嗣後雖有陸續代告訴人甲○○清償系爭房地之抵押貸款，仍無礙
    其侵占罪之成立。又被告丁○○原應於八十六年十一月五日收受尾款後即代甲○○清償系爭房地全部抵押貸款，詎其於八十六年十一月十四日前僅代甲○○清償
    二十二萬九千五百零一元，則扣除其應得之報酬後，其侵占之款項總計為三百二
    十一萬三千九百九十九元｛（0000000減0000000乘０．０３）減
    ２２９５０１等於0000000｝。至告發人另交付與同案被告即代書丙○○
    之五萬元，係為繳納賣方之稅捐，業據證人即同案被告丙○○證述在卷，且有告
    發人劉雅惠提出之土地增值稅繳款書附卷可稽，此五萬元自非被告丁○○侵占之
    款項。雖同案被告丙○○另證述繳納稅捐後尚有幾千元款項，亦交付被告丙○○
    ，惟同案被告丙○○已證稱相關單據業因淹水而滅失，復無積極證據認定此部分
    款項金額之有無，此部分款項自不在前揭侵占款項之認定範圍內。綜上所述，本
    案事證明確，被告丁○○犯行堪以認定。
二、按刑法上之背信罪，為一般的違背任務之犯罪，而同法之侵占罪，則專指持有他
    人所有物以不法之意思，變更持有為所有侵占入己者而言。故違背任務行為，苟
    係其持有之他人所有物，意圖不法據為己有，即應論以侵占罪，不能援用背信之
    法條處斷（最高法院三十年上字二六三三號判例、四十二年臺上字第四○二號判
    例意旨參照）。故被告丁○○違背告訴人甲○○委任之任務，未代甲○○清償銀
    行貸款，竟意圖為自己不法所有，先後多次將其持有代甲○○收受之前揭款項侵
    占入己，核其所為，係犯刑法第三百三十六條第二項之業務侵占罪。其先後多次
    業務侵占犯行，時間緊接，方法相同，觸犯構成要件相同之罪名，顯係基於概括
    犯意為之，應依連續犯規定論以一罪，並依法加重其刑。又被告丁○○係一人單
    獨為前揭業務侵占犯行，並未與同案被告丙○○共同為之（詳如後述），公訴人
    將丙○○列為共犯，並請依共同正犯論處，尚有未洽，附此敘明。爰審酌被告丁○○係從事仲介房屋買賣業之人，明知其代告訴人甲○○收取之出售房地所得款
    項，應償還甲○○積欠之貸款，並辦理塗銷抵押權後，交予買受人乙○○，竟利
    用告訴人甲○○之充分授權及疏未注意房屋出售情形之機會，將繳納稅賦及扣除
    應得報酬外所賣得款項約三百多萬元全數侵占入己，嚴重損及告訴人之財產法益
    ，惡性非輕，且迄今未與告訴人達成和解，仍有二百一十三萬九千元之貸款未清
    償（參本院卷附臺北國際商業銀行單筆放款繳息狀況查詢單），及其犯後一再飾
    詞卸責，迄言詞辯論終結前始坦承犯行等一切情狀，認公訴人當庭求處被告丁○○一年六月之有期徒刑，尚屬適當，爰量處如主文所示之刑，以示懲儆。
貳、被告丙○○部分：
一、公訴意旨略以：被告丙○○係設於門牌號碼基隆市○○街一○二號喬群代書事務
    所之代書，為從事代書業務之人。緣告訴人甲○○於八十六年間，將其所有已向
    臺北國際銀行貸款三百萬元並設有抵押權之系爭房地，委任喬立公司負責人即同
    案被告丁○○代為出售及清償貸款事宜。嗣告訴人乙○○於八十六年九月一日，
    經由被告丁○○居間仲介，以三百六十萬元購得上述不動產，並將價金依約交付
    被告丙○○及丁○○，且委任被告丙○○辦理所有權移轉過戶等事宜。詎被告丙○○及同案被告丁○○竟共同基於自己或他人之不法所有，由同案被告丁○○將
    上開三百六十萬元價金中之三百萬元侵占入已，而被告丙○○則知情，故意配合
    丁○○，不將實情告知買受人乙○○。因認被告丙○○與丁○○共同涉犯刑法第
    三百三十六條第二項之業務侵占罪嫌。
二、按犯罪事實應依證據認定之，無證據不得推定其犯罪事實，又不能證明被告犯罪
    者，應諭知無罪之判決，刑事訴訟法第一百五十四條第一項、第三百零一條第一
    項分別定有明文。所謂認定犯罪事實之證據，係指足以認定被告確有犯罪行為之
    積極證據而言，苟未能發現相當證據，或證據不足為不利於被告事實之認定時，
    即應為有利於被告之認定，更不必有何有利之證據，亦不能以推測或擬制之方法
    ，以為裁判基礎（最高法院二十九年上字第三一○五號、四十年台上字第八六號
    、五十六年度台上字第八○七號判例意旨參照）。次按刑法上之共同正犯，除同
    謀共同正犯，係以自己共同犯罪之意思，事先同謀，而由其中一部分人實施犯罪
    之行為者外，以有犯罪意思之聯絡及行為之分擔為要件（參見司法院大法官釋字
    第一○九號、最高法院十八年上字第六七三號判例意旨）。另按侵占罪之成立，
    以行為人意圖為自己或第三人不法之所有，而侵占自己持有他人之物為要件。
三、本件公訴人認被告丙○○涉有共同業務侵占罪嫌，係以告發人乙○○之指述、證
    人王清正之證述及被告丙○○供承其明知前揭房地之抵押權未塗銷，卻未將此情
    告知乙○○為主要論據。訊據被告丙○○對於其係喬群代書事務所之代書，並經
    由買方（即告發人乙○○）、賣方（即告訴人甲○○之代理人被告丁○○）之委
    託，辦理前揭房地所有權移轉登記事宜，且於辦理所有權移轉登記時，未塗銷該
    房地上之抵押權，亦未將抵押權未塗銷之事告知乙○○等情，固不爭執，惟堅決
    否認有何共同業務侵占之犯行，辯稱：其係單純辦理所有權移轉登記之代書，所
    有交易過程都是被告丁○○接洽，買賣款項亦由丁○○收受，至於其所收受之五
    萬元，係為繳納賣方稅款，其並未與丁○○共同侵占等語。
四、經查：被告丙○○僅收受告發人乙○○交付之五萬元款項，其餘款項皆係由同案
    被告丁○○收受，有同案被告丁○○與告發人乙○○簽訂之不動產買賣契約書後
    附之交款備忘錄在卷可稽，而依卷附前揭不動產買賣契約第四條第一項及第二項
    約定，前揭房地於買賣時需負擔之土地增值稅、至交屋日止所應繳之各種稅費：
    如地價稅、房屋稅、工程受益費、地租、水電等，均由賣方即告訴人甲○○負擔
    ，且該五萬元款係買賣雙方約定於稅單下來時，買方應付之款項（參見該不動產
    買賣契約第二條第二項約定），而系爭房地之土地增值稅三萬八千九百元，確於
    八十六年九月二十五日繳納，有告發人乙○○提出之土地增值稅繳款書在卷可稽
    ，足見被告丙○○辯稱其收受之五萬元款項，係繳納賣方稅款，並未私吞入己等
    語，自堪採信。又前揭房地係於八十六年九月二十三日完成所有權移轉登記，有
    土地暨建物登記謄本各一份在卷可稽（見偵查卷第十八頁、第二○頁），斯時告
    發人乙○○僅繳納六十萬元款項，並未付清所有買賣款項，被告丙○○自無從塗
    銷該房地之抵押權，故實無從以被告丙○○於辦理所有權移轉登記時，未併將抵
    押權塗銷，即認其與同案被告丁○○有業務侵占之行為分擔。又依卷附告發人乙○○與甲○○簽訂之不動產買賣契約書第三條規定：「乙方（即賣主甲○○）應
    於前條第一款付款時（即給付五十五萬元時）交付所有權狀，第一款付款時交付
    印鑑證明書、戶籍資料等產權移轉應備全部證件，及蓋妥辦理移轉登記等有關書
    表予指定之登記代理人。日後如需乙方本人出面協辦或補蓋印鑑、補換證件等時
    ，乙方應無條件即時交件，不得藉詞拖延拒絕或要求任何求償行為。甲方（即買
    主乙○○）應於五日內交付配合代書作業及過戶所需一切證件，送至代書處憑辦
    ：：：」、第四條第三項：「就於甲方取得產權登記所需付之代書費：：：，均
    歸甲方自理」及第五條：「：：：移轉登記手續甲方至遲應於取得乙方交付證件
    之日起七日內提出辦理。逾期如遇提高稅捐或其他損害，除約定期間內各應負擔
    之部分外，悉歸甲方負擔：：：」、第七條：「本買賣不動產權，乙方保證產權
    清楚，如有他人主張權利或設定他項權利，應由乙方負責於尾款付清以前速予理
    清，若甲方因此而受有損害時，乙方應負完全賠償責任」等語觀之，被告丙○○
    僅負有於賣方即告訴人甲○○交付證件之日起七日內申請移轉登記所有權之義務
    ，至於系爭房地上若設有抵押權，則應由賣方甲○○負責於尾款付清以前速予理
    清，並不在被告丙○○依買賣雙方前揭契約受託之範圍內，是被告丙○○告知買
    受人乙○○將款項交給賣方之代理人即同案被告丁○○，被告丁○○會負責將貸
    款塗銷，核與前揭不動產契約買、賣雙方應負之義務相符（即買方負有交付價金
    與賣方之義務、賣方負有移轉系爭房地所有權暨塗銷其上抵押權之義務），自難
    以被告丙○○對乙○○為前揭陳述，即謂其與同案被告丁○○有共同業務侵占之
    犯意聯絡及行為分擔。況被告丙○○對於同案被告丁○○於收受買方乙○○所交
    付之款項後，未代告訴人甲○○清償系爭房地之抵押貸款，且將該款項全數侵占
    入己等事，均不知情，亦未花用丁○○侵占之款項等情，已據證人即同案被告丁○○證述在卷（見本院九十二年十月二十二日審判筆錄），益見被告丙○○與同
    案被告丁○○並無業務侵占之共同犯意聯絡或行為分擔，且主觀上亦未存有為自
    己或第三人不法所有之意圖。至於被告丙○○於買受人乙○○交付尾款時，雖未
    告知乙○○系爭房地抵押權未塗銷一事，然塗銷抵押權既不在被告丙○○前揭契
    約之受託範圍內，被告丙○○本不負告知之作為義務，且告發人乙○○未將尾款
    付清前，同案被告丁○○根本無法清償系爭房地之抵押債務，更遑論塗銷系爭房
    地上之抵押權，而告發人乙○○既自承其於簽約時即已知悉系爭房地上有三百萬
    元抵押權一事（見偵查卷第二頁刑事告訴狀），則其於交付尾款時，對於系爭房
    地上之抵押權因尾款未付清而無從塗銷等情應可推知，故被告丙○○未積極將上
    情告知買受人，亦未悖常情，是公訴人以被告丙○○於告發人乙○○交付尾款時
    ，未將系爭房地上抵押權尚未塗銷一事告知等情，遽認其與同案被告丁○○就業
    務侵占部分有共同之犯意聯絡，自屬無據。此外，復查無其他積極證據，足認被
    告丙○○確有公訴人所指之前揭犯行，自屬不能證明被告丙○○犯罪，依法應諭
    知被告丙○○無罪之判決。
據上論結，應依刑事訴訟法第二百九十九條第一項前段、第三百零一條第一項，刑法
第五十六條、第三百三十六條第二項，罰金罰鍰提高標準條例第一條前段，判決如主
文。
本案經檢察官林秋田到庭執行職務。
中      華      民      國      九十二      年      十一    月    五    日
                                  臺灣基隆地方法院刑事第四庭
                                      審判長法    官  鄭  景  文
                                            法    官  王  翠  芬
                                            法    官  王  美  婷
右正本證明與原本無異。
對於本件判決如有不服，應於收受送達後十日內，向本院提出上訴狀，上訴於臺灣高
等法院，並按他造當事人之人數附具繕本。
                                            書 記 官  劉  珍  珍
中      華      民      國      九十二      年      十一    月    五    日
附錄論罪科刑法條：
刑法第三百三十六條第二項
對於業務上所持有之物，犯前條第一項之罪者，處六月以上五年以下有期徒刑，得併
科三千元以下罰金。
